【裁判字號】    88,上,1002
【裁判日期】    890607
【裁判案由】    返還借款
【裁判全文】
臺灣高等法院民事判決                            八十八年度上字第一○○二號
      上  訴  人  華泰商業銀行股份有限公司
      法定代理人  林敏雄
      訴訟代理人  黃元龍律師
      被  上訴人  甲○○      住台北巿中山北路七段六二之二號三樓
      訴訟代理人  陳昌羲律師
右當事人間返還借款事件，上訴人對於中華民國八十八年五月二十八日台灣台北地方
法院八十八年度訴字第一二五三號第一審判決提起上訴，本院判決如左：
    主    文
原判決廢棄。
被上訴人應給付上訴人新台幣肆佰萬元及自民國八十三年六月一日至清償日止，按週
年利率百分之五計算之利息。
第一、二審訴訟費用由被上訴人負擔。
    事    實
甲、上訴人方面：
壹、聲明：
一、原判決廢棄。
二、被上訴人應給付上訴人新台幣  (下同)四百萬元及自民國八十三年六月一日起至
    清償日止按年利率百分之五計算之利息。
三、第一、二審訴訟費用均由被上訴人負擔。
貳、陳述：除與原判決記載相同者外，補稱：
一、被上訴人另案請求塗銷抵押權之訴訟中，歷經三審調查認定訴外人蔡黃進所清償
    之四百萬元係由盜領上訴人所得贓款轉帳，應不生清償效力，故被上訴人所擔保
    之系爭借款仍然存在，並未消滅。
二、依蔡黃進與上訴人所簽立之授信約定書第七條第二項之規定，上訴人就蔡黃進提
    出之給付可決定抵充之方法及順序，嗣訴外人蔡黃進不僅侵占公款，對上訴人負
    有損害賠償債務，且尚有系爭四百萬元之借款債務未償還，上訴人依前開約定，
    就其提出之款項亦可決定抵充之順序，因而上訴人主張先抵充侵占公款之返還，
    而不須償還借款亦無不可，故該四百萬元借款並未清償至明。
三、借款申請書有蔡黃進邀上訴人為連帶保證人之記載，倘被上訴人並非蔡黃進之連
    帶保證人，蔡黃進如何會如此記載，且從個人信用調查表、約定書、電腦帳卡、
    原始帳卡所載之內容，均足以證明被上訴人為系爭借款之連帶保證人，被上訴人
    並於八十九年四月十一日準備程序中承認約定書係上訴人派員至其住處對保，由
    其本人蓋章無訛，被上訴人應受約定書條款拘束即無疑義，被上訴人無由脫免其
    連帶保證責任。
參、證據：除援用原審提出者外，補提稽核報告書、傳票二紙及電腦帳卡、八十二年
    放款擔保放款帳卡、放款利息收入傳票、轉帳收入傳票、擔保放款借據、主管碼
    明細列印表、存客戶資料明細表、支款條等影本為證。
乙、被上訴人方面：
壹、聲明：
一、上訴駁回。
二、第二審訴訟費用由上訴人負擔。
貳、陳述：除與原判決記載相同者外，補稱：
一、上訴人既主張被上訴人係連帶保證人而訴請給付借款，應就被上訴人為訴外人蔡
    黃進向其借款之連帶保證人及蔡黃進之借款尚未清償之事實，負舉證責任。
二、上訴人主張被上訴人為系爭借款之連帶保證人，並提出借款申請書、個人信用調
    查表、不動產估價表、授信約定書等文件，然個人信用調查表、不動產估價表、
    借款申請書或係上訴人徵信人員所填具，或係借款人蔡黃進所填寫，被上訴人並
    未在上開文件上簽名或填寫任何資料，不能因他人之填寫即令被上訴人負連帶保
    證之責。
三、上訴人謂其提出之現存電腦帳卡，其上已明確記載被上訴人係連帶保證人乙節，
    查上開電腦帳卡計有八十八年八月二十六日所製作之轉帳支出、收入傳票二紙，
    及八十八年九月一日製作之放款帳卡明細報表乙紙，上開文書係上訴人所自行製
    作，其上所載被上訴人任連帶保證人意旨之文字，係他人手寫加註之方式載明，
    以此對照上訴人於其訴訟所提之八十三年五月三十一製作之放款利息傳票、轉帳
    收入傳票，該電腦帳卡，足見其所稱電腦帳卡係事隔五年餘後以上訴人自行手寫
    加註，無法證明被上訴人即為連帶保證人。
四、證人黃娟娟、陳福德之證言均不能證明被上訴人為系爭借款之連帶保證人，且上
    訴人所提出之文件均不能證明被上訴人為連帶保證人。
五、上訴人以兩造先前有關塗銷抵押權之歷審判決，主張蔡黃進所轉帳之四百萬元係
    屬贓款，不生清償效力，實係斷章取義，曲解判決原意。
六、上訴人提出之文件，系爭借款之申請日、個人信用調查表填製之日期均為八十二
    年三月三日，核准日期為八十二年三月十一日，而上訴人據以主張被上訴人負連
    帶保證責任之授信約定書之日期為八十二年二月二十日，既尚未提出借款之申請
    ，又何來連帶保證人之餘地。何況，上訴人始終提出保證書或原告借據，僅憑授
    信約定書之內容，亦無從認定被上訴人就系爭借款同意擔任連帶保證人。
參、證據：除援用原審提出者外，補提起訴狀節本、台北銀行、華南銀行等五家行庫
    保證書各乙份、筆錄、開庭通知書、稽核報告書、上訴人前案答辯狀等影本為證
    。
    理    由
一、本件上訴人起訴主張：訴外人即上訴人原僱用之職員蔡黃進於八十二年三月三日
    向上訴人借款四百萬元，被上訴人為蔡黃進之親戚，除提供其所有之房地以為擔
    保外，兼為系爭借款之連帶保證人，嗣蔡黃進於八十三年五月底，利用職務之便
    ，以電腦犯罪手法侵占上訴人公款七千二百萬元，同年月三十日將其中二千萬元
    存入其父設在上訴人前身之合作社之帳戶內，同年月三十一日自該帳戶提領八百
    七十一萬六千八百七十五元，以轉帳方式分別將其中四百萬元及八千四百四十四
    元轉入蔡黃進帳戶，並以該四百萬元清償系爭借款，該項款項，既係以盜領所得
    贓款支付，應不生清償效力，被上訴人仍應負連帶清償責任等情，爰本於消費借
    貸及連帶保證法律關係，求為命被上訴人應給付上訴人四百萬元及自民國八十三
    年六月一日起至清償日止按年息百分之五計算之利息。被上訴人則以：伊僅提供
    房地為系爭借款之物上保證人，但未擔任連帶保證人，且系爭借款四百萬元，蔡
    黃進早已於八十三年五月三十一日清償完畢，伊亦不負連帶清償責任等語資為抗
    辯。
二、上訴人主張訴外人蔡黃進於八十二年三月三日向伊借款四百萬元，被上訴人曾提
    供其所有之房地設定本金最高限額五百萬元抵押權以為擔保，被上訴人曾以上開
    借款業經蔡黃進清償完畢為由，對上訴人提起塗銷抵押權之訴，經法院判決被上
    訴人敗訴確定，業據提出台灣台北地方法院八十三年訴字第一九七０號民事判決
    影本、本院八十三年上字第一六七六號民事判決影本、最高法院八十四年台上字
    第二九八九號民事判決影本、本院八十五年上更(一)字第三八號民事判決影本、最
    高法院八十六年台上字第二０七七號民事判決影本、本院上更(二)字第四０三號民
    事判決、最高法院八十七年台上字第二七七九號民事判決（見原審卷第十三頁至
    七十頁）等文件為證（見原審卷第一○四頁），被上訴人對之亦不爭執，堪認上
    訴人此部分主張為真實。茲所應審究者，厥為：(一)被上訴人除提供房地為系爭
    借款之物上擔保外，是否兼為系爭債務之連帶保證人？(二)借款人蔡黃進是否以
    盜領所得贓款用以清償系爭四百萬元債務，能否發生清償之效力？茲分論之。
三、上訴人主張被上訴人除提供其所有房地為系爭借款作擔保外，兼為系爭債務之連
    帶保證人，被上訴人應就系爭借款負連帶清償責任，業據提出授信約定書、個人
    信用調查表、不動產估價、借款申請書影本等文件為證，被上訴人則否認之，並
    以前揭情詞為辯。經查：(一)訴外人蔡黃進於八十二年三月三日向上訴人借款四
    百萬元，曾填具借款申請書一紙  (見本院卷第三十八頁)，業據上訴人之徵信人
    員陳福德於本院準備程序中證述屬實，觀之該借款申請書除記載申請人為蔡黃進
    外，並於連帶保證人欄處記載上訴人「甲○○」之姓名、職業、住址，倘被上訴
    人並非蔡黃進之連帶保証人，蔡黃進應不會如此記載。而陳福德所制作之個人信
    用調查表亦在財務狀況欄內詳載被上訴人之財務狀況，並於徵信調查意見項下記
    敘「保証人甲○○從事童裝批發截剪工作，該員財務狀況尚佳。並願提供其下所
    屬不動產由申請人（指蔡黃進）借款。」（見本院卷第三十九頁、原審卷第一○
    ○頁），如被上訴人非蔡黃進之連帶保證人，又何必為上開之記載。(二)被上訴
    人於八十二年二月二十日與上訴人簽定授信約定書（見本院卷第三十六頁、原審
    卷第一○四頁），被上訴人對於該約定書之真正亦不爭執，雖被上訴人抗辯該約
    定書之簽定日期為八十二年二月二十日，而蔡黃進填載借款申請書之日期為八十
    三年三月三日，有違借款在先，保證在後之常軌，故該授信約定書不足以證明被
    上訴人為系爭借款之連帶保證人云云，然查我國銀行業辦理放貸業務，先行辦理
    各項借款先期作業手續完畢後再行撥款，事所恆有，故授信約定書填載於先，借
    款申請書填寫於後，與實務上銀行作業之慣例並無違背，又該約定書第一條明定
    ：本約定書所稱一切債務，係指立約人對於貴社所負之票據、借款、墊款、保證
    等債務及其他債務，並包括其利息、遲延利息、違約金、損害賠償及其他有關費
    用。而被上訴人自承與上訴人並無任何金錢借貸之行為，故該授信約定書顯然係
    針對連帶保證債務而簽立，殆無疑義，被上訴人抗辯該授信約定書不能證明其為
    連帶保證人等語，自非可採。再者，上訴人內部製作之擔保放款帳卡、轉帳支出
    傳票及放款帳卡明細報表  (見本院卷第三十四、三十五頁、一百二十八頁)亦明
    白記載借款人為蔡黃進，連帶債務人為甲○○，該文件歷經「經辦」「覆核」「
    會計」「副理」「經理」等多位人員蓋章於其上，被上訴人如非連帶保證人，渠
    等何來憑空捏造？被上訴人雖抗辯上開文件為上訴人片面製作之文書，並無證據
    能力云云，惟查上開傳票及放款帳卡，均屬銀行人員業務上登載之文件，如有登
    載不實情事，應負刑法業務登載不實之處罰，故被上訴人如確未擔任連帶保證人
    ，衡情度理渠等實無甘冒刑罰風險而虛構填寫之必要，被上訴人徒以上開文件係
    上訴人製作之文書即否認其證據力，亦不足採，綜上所述，本件上訴人雖因借款
    人蔡黃進盜領公款潛逃並將相關文件一併攜帶出走，致未能提出借款憑據及保證
    契約書，然由上開各項文件顯示，上訴人主張被上訴人除為物上保證人外，兼為
    系爭借款之連帶保證人，應堪信為真正。
四、被上訴人又抗辯伊於八十三年五月三十日曾交現金二百萬元予蔡黃進，連同先前
    已交付蔡黃進之二百萬，共四百萬元，囑蔡黃進代為清償向上訴人之借款，嗣蔡
    黃進已於八十三年五月三十一日將其向上訴人借貸之款項清償完畢，此有上訴人
    所製作之放款利息收入傳票、轉帳收入傳票為證，上開傳票除印有系爭借款金額
    四百萬元及利息及相關帳號外，並印有上訴人電腦之流水號及其各級經辦、主管
    之簽章，足證上訴人業已受領系爭借款之清償，況本院八十五年度上更 (一) 字
    第三八號被上訴人另案提起之請求塗銷抵押權登記案件中，其判決理由亦認定系
    爭借款業已清償完畢等語，被上訴人並引用該案前審 (即八十三年度訴字第一九
    七０號) 所傳訊之證人蔡黃玉華、陳素梅所為證詞以為有利之佐證。惟此為上訴
    人所否認。經查：證人蔡黃玉華、陳素梅於上開案件審理時雖先後證稱：「錢是
    甲○○借的，五月三十日晚上，甲○○有到我家並拿一包紙袋裝的東西約二十公
    分寬、十公分高，不曉得是現金或支票，甲○○並稱要趕緊到銀行將權狀取回，
    先前甲○○也經常到我家，他有拿錢  (給)蔡黃進。」「錢是甲○○借的，因房
    屋要貸款，後因欲出售房屋須塗銷抵押權，我先生向他人借款，一部分是我們自
    己的存款，陸續交給蔡黃進，五月三十日我跟先生到蔡黃進家交給他二百萬元現
    金，六月五日晚上才知道二信找我，我們打電話給黃玉華，他說蔡黃進出事，貸
    款可能有問題，我們於三、四月間即陸續拿錢給蔡黃進，六月六日我去找二信，
    但他們承認有還現金，是贓款而不予承認。」等語 (見八十三年度訴字第一九七
    ０卷第五十六頁) ，然證人蔡黃玉華係蔡黃進之母，被上訴人係蔡黃玉華之妹婿
    ，證人陳素梅則係被上訴人之妻，上開二證人與被上訴人關係密切，所為證言不
    無偏袒被上訴人之嫌，姑不論蔡黃玉華、陳素梅對於其等所稱之款項來源無法說
    明，已堪置疑，且該二證人之證言充其量僅能證明被上訴人確有持現金交付蔡黃
    進，但無法證明蔡黃進究竟有無持該款項清償系爭四百萬元之債務，尚難為被上
    訴人業已持現款清償系爭債務之證明。且依證人蔡黃玉華及陳素梅所稱，八十三
    年五月十一日被上訴人交付蔡黃進之款項為二百萬元，其餘二百萬元係先前所交
    付，則上開四百萬元應係陸陸續續清償，而非一次清償四百萬元，蓋先行清償二
    百萬元，利息依所欠之餘款計算  必交以四百萬元計算為少，蔡黃進豈會收受被
    上訴人交付之二百萬元後不即時清償而等待日後被上訴人再交付其餘二百餘萬元
    始一次清償，殊與常情有違，則被上訴人以該四百萬元一次清償之傳票證明其確
    已清償，即與上開證人所述之交款情形不合。再依被上訴人所述，交付蔡黃進者
    既為現金，自無所謂轉帳問題，乃該四百萬元之傳票係「轉帳收入」傳票，而非
    現金收入，即不合常理。證人即上訴人之職員王志豪於本院八十六年度上更 (二
    ) 字第四０三號審理中亦證稱：「  (我們主管)應該不知道 (系爭四百萬元是贓
    款) ，轉帳時是電腦自動轉帳，不經過行員，因此行員不知情，還款才經由行員
    作業」等語  (見該案卷第五十五、五十六頁)。顯見上訴人之受僱人如知蔡黃進
    係以領之贓款清償系爭借款，當無收受之理。茲上訴人主張蔡黃進係伊之職員
    ，八十三年五月三十日利用職務之便，盜領款項數千萬元，八十三年五月三十日
    將其中之二千萬元存入其父蔡明宗設在上訴人之三一七四０─九號之帳戶內，八
    十三年五月三十一日再自蔡明宗帳戶提領八百七十一萬六千八百七十五元，而以
    轉帳方式分別將其中四百萬元及八千四百四十四元轉入蔡黃進帳戶內，並以該四
    百萬元清償本件系爭借款四百萬元等情，已據其提出稽核檢查報告書、蔡明宗臨
    時對帳單、支款條、轉帳收入傳票、放款利息收入傳票影本等證，自堪信為真實
    。則被上訴人所舉用以證明業已清償系爭四百萬元借款之轉帳收入傳票即係蔡黃
    進盜領上訴人所有款項之一部分，蔡黃進以該贓款之一部分作為清償之，自非依
    債之本旨提出，與誠信正義有違，難以發生清償之效力。蓋所謂清償係指債權人
    之債權因債務人之履行而獲一時滿足，使雙方債之關係消滅，然蔡黃進此舉，未
    能使上訴人之債權獲得滿足，如認雙方債之關係消滅，卻又另衍生新的損害賠償
    之債，當非法律上清償本旨所在，且以現金清償後雙方所有之現金自有消長，即
    債務人因持自己所有之現金清償，而使自己財產中之現金減少，債權人因債務人
    以現金清償而使自己財產中之現金增加，但蔡黃進以盜領上訴人之現金清償債務
    ，蔡黃進之現金並未減少，上訴人於蔡黃進清償後現金亦未見增加，此實與清償
    之效果不符，故不認蔡黃進以盜領上訴人所有款項之一部分轉帳能生清償之效力
    。蓋贓物本應返還失主，不得對失主主張權利，換言之，對於盜贓物之處分，僅
    能對善意第三人發生效力，失主對於盜贓行為人，本即有請求返還盜贓物之權利
    ，盜贓行為人亦有返還予失主之義務，盜贓行為殊無以贓款歸還失主而得對失主
    主張用以清償債務之餘地。
五、綜上所述，本件訴外人蔡黃進以盜領上訴人之現金清償系爭債務應不生清償之效
    力，而被上訴人除為系爭債務之物上保證人外，兼為連帶保證人，對於是項債務
    應負連帶清償之責任，則上訴人本於消費借貸及連帶保證之法律關係，請求被上
    訴人給付四百萬元及自八十三年六月一日起至清償日止，按週年利率百分之五計
    算之利息，即為有理由，應予准許。原審為上訴人敗訴之判決，尚有未洽。上訴
    意旨指摘原判決不當，求予廢棄改判，為有理由。爰由本院予以廢棄改判，如主
    文第二項所示。
六、本件事證已臻明確，兩造其餘攻擊防禦方法及所提之證據，與判決結果不生影響
    ，爰不一一論述，附此敘明。
七、據上論結，本件上訴為有理由，依民事訴訟法第四百五十條、第七十八條，判決
    如主文。
中      華      民      國    八十九    年      六      月      七      日
                                臺灣高等法院民事第三庭
                                    審判長法  官  張  宗  權
                                          法  官  吳  秀  美
                                          法  官  陳  永  昌
右正本係照原本作成。
如不服本判決，應於收受送達後二十日內向本院提出上訴書狀，其未表明上訴理由者
，應於提出上訴後二十日內向本院補提理由書狀（均須按他造當事人之人數附繕本）
上訴時應提出委任律師或具有律師資格之人之委任狀；委任有律師資格者，另應附具
律師及格證書及釋明委任人與受任人有民事訴訟法第四百六十六條之一第一項但書或
第二項（詳附註）所定關係之釋明文書影本。
中      華      民      國    八十九    年      六      月      十二    日
                                          書記官  劉  美  垣
附註：
民事訴訟法第四百六十六條之一（第一項、第二項）：
對於第二審判決上訴，上訴人應委任律師為訴訟代理人。但上訴人或其法定代理人具
有律師資格者，不在此限。
上訴人之配偶、三親等內之血親、二親等內之姻親，或上訴人為法人、中央或地方機
關時，其所屬專任人員具有律師資格並經法院認為適當者，亦得為第三審訴訟代理人
。


司法院資訊處製作；財團法人民間司法改革基金會備份。
